【裁判字號】    91,簡,394
【裁判日期】    920403
【裁判案由】    證券交易法
【裁判全文】
臺北高等行政法院判決                              九十一年度簡字第三九四號
    原      告  甲○○
    被      告  財政部證券暨期貨管理委員會
    代  表  人  丁克華（主任委員）
右當事人間因證券交易法事件，原告不服財政部中華民國九十年八月二十一日台財訴
字第○九○○○三一一○七號訴願決定，提起行政訴訟。本院判決如左：
    主  文
原告之訴駁回。
訴訟費用由原告負擔。
    事  實
一、事實概要：原告係易欣技術工程股份有限公司（下稱易欣公司）董事即建穎投資
    股份有限公司之代表人，其於八十九年一月廿七日就任並取得身分，惟於同年三
    月一日，即在櫃檯買賣交易市場，轉讓所屬公司股票計一萬七千股，除違反持有
    期間限制之規定外，且未依規定於股票轉讓前向被告申報，被告認原告違反證券
    交易法第二十二條之二第一項之規定，依同法第一百七十八條第一項第一款，以
    八十九年十月二日（八九）台財證(三)第○四三二六號處分書處以罰鍰二萬元。原
    告不服，主張其為易欣公司法人董事之代表人之事實並未告知其配偶，而八十九
    年三月一日所為之轉讓股票行為係其配偶所為，原告不應受罰，提起訴願，遭決
    定駁回，遂提起本件行政訴訟。
二、兩造聲明：
    (一)原告聲明：訴願決定及原處分均撤銷。
    (二)被告聲明：駁回原告之訴。
三、兩造之爭點：原告可否因未將其係法人董事代表人之身分告知配偶，其配偶代為
    買賣股票違反規定，即得免罰？
    (一)原告主張之理由：
      1.八十九年一月二十七日易欣公司舉行八十九年第一次股東臨時會，原告被指
        定為法人董事代表，此事實原告並未告知配偶徐秋螢，而原告配偶因不諳法
        律，故其買賣股票一如往常未事前申報，因此亦未知有觸法令，絕非故意，
        此從原告配偶保管使用原告名義之歷年來之股票交易紀錄可資證明。
      2.經查證券暨期貨發展基金會歷年股價交易期間八十九年二月一日至八十九年
        三月十五日，易欣公司三月一日之股價開盤價一點八六元，最高價二點一四
        元，最低價一點八六元，收盤價二點一四元，成交股數一百一十七萬四千股
        ，成交金額二百二十七萬八千三百四十元。
      3.查證券交易法第二十二條之二規定，公開發行公司內部人轉讓所屬公司股票
        前，須向被告申報之立法目的，在健全證券市場發展，維持市場秩序，防杜
        內部人藉公司上市或內幕消息轉讓持股，影響市場交易秩序，股東之權益及
        交易之公平。原告之配偶雖未依法事前申報，但其交易所得以一萬七千股收
        盤價最高價二點一四元，計僅三萬六千三百八十元，佔成交股數僅百分之一
        點四五，繳交罰鍰尚嫌不足，更遑論左右市場交易或影響股東權益。由此觀
        之，原告之配偶確是不知法令有所限制，否則理應依法事前申報，絕不會因
        區區三萬餘元干冒違法之名。
      4.國內法令多如牛毛，當選法人董事，未必人人鑽研證交法，若一違反證交法
        不論有心無心，事實發生原委，均一律處以相同處罰，歉難磬服。
    (二)被告主張之理由：
      1.按「已依本法發行股票公司之董事、監察人、經理人或持有公司股份超過股
        份總額百分之十之股東，其股票之轉讓，應依左列方式之一為之：一、經主
        管機關核准或自申報主管機關生效日後，向非特定人為之。二、依主管機關
        所定持有期間及每一交易日得轉讓數量比例，於向主管機關申報之日起三日
        後，在集中交易市場或證券商營業處所為之。但每一交易日轉讓股數未超過
        一萬股者，免予申報。三、於向主管機關申報之日起三日內，向符合主管機
        關所定條件之特定人為之。經由前項第三款受讓之股票，受讓人在一年內欲
        轉讓其股票，仍須依前項各款所列方式之一為之。第一項之人持有之股票，
        包括其配偶、未成年子女及利用他人名義持有者。」及「有左列情事之一者
        ，處二萬元以上十萬元以下罰鍰：一、違反第二十二條之二第一項、第二項
        、第二十五條第一項、第二項之規定者。」分別為行為時證券交易法第二十
        二條之二及第一百七十八條第一項第一款所明定。又「主旨：茲依證券交易
        法第二十二條之二第一項規定，訂定公開發行股票公司之董事、監察人、經
        理人或持有公司股份超過股份總額百分之十之股東，其股票轉讓方式之適用
        範圍及條件如說明。說明一：公開發行股票公司之董事、監察人、經理人或
        持有公司股份超過股份總額百分之十之股東，依證券交易法第二十二條之二
        第一項第一款規定之方式轉讓其持股者，應準用本會發布發行人募集與發行
        有價證券處理準則有關公開招募之規定，於報經本會核准或向本會申報生效
        後為之。二、前項人員依同法條第一項第二款規定之方式在集中交易市場或
        證券商營業處所轉讓其持股者，其持有期間、每一交易日得轉讓數量比例及
        申報方法應依左列規定辦理：（一）持有期間定為各該人員自取得其身分之
        日起三個月，於期間屆滿後始得轉讓。」及「一、依公司法第二十七條第一
        項規定，政府或法人為股東，以政府或法人身分當選為董事、監察人，並指
        派代表行使職務之自然人時，該自然人及其配偶、未成年子女、利用他人名
        義所持有之股票，亦有前開證券交易法（第二十二條之二、第二十五條、第
        一百五十七條、第一百五十七條之一）有關董事、監察人持股規定之適用。
        二、依公司法第二十七條第二項規定，政府或法人為股東，由其代表人當選
        為董事、監察人時、除當選為董事、監察人之代表人持股外，其配偶、未成
        年子女及利用他人名義持有之股票，及該政府或法人之持股，亦有前開證券
        交易法（第二十二條之二、第二十五條、第一百五十七條、第一百五十七條
        之一）有關董事、監察人持股規定之適用。」為被告七十七年三月十一日（
        七七）台財證（三）第○○二三一號及七十七年八月二十六日（七七）台財
        證（二）第○八九五四號函所釋示。另「人民違反法律上之義務而應受行政
        罰之行為，法律無特別規定時，雖不以出於故意為必要，仍須以過失為其責
        任條件。但應受行政罰之行為，僅須違反禁止規定或作為義務，而不以發生
        損害或危險為其要件者，推定為有過失，於行為人不能舉證證明自己無過失
        時，即應受處罰。」復為司法院大釋字第二百七十五號解釋有案。
      2.按原告係易欣公司法人董事建穎公司之代表人，其於八十九年一月廿七日就
        任並取得身分，惟於同年三月一日即在櫃檯買賣交易市場轉讓易欣公司股票
        計一萬七千股，違反前揭持有期間限制之規定外，且未依規定於股票轉讓前
        向被告申報，為原告所不爭之事實，經衡酌證券交易法第二十二條之二立法
        目的、原告違章情節，乃依同法第一百八十七條第一項第一款規定處以罰鍰
        貳萬元，並無不合。本件原告以其並未告知其配偶徐秋螢當選法人董事代表
        之事實，致其配偶仍因不諳法律故其買賣股票一如往常未事前申報，因此亦
        未知有觸法令，絕非故意乙節。按上開法律規定自七十七年一月二十九日公
        布施行有年，本件原告既於八十九年一月二十七日代表建穎公司就任易欣公
        司法人董事並取得身分，就其持有所屬公司股票異動情形，即有注意之義務
        ，故原告於同年三月一日轉讓易欣公司股票一萬七千股，違反證券交易法第
        二十二條之二第一項有關持有期間規定之限制及未於股票轉讓前向被告申報
        ，縱非出於故意，要難謂無過失，依前揭司法院解釋即應受罰，仍難據以免
        責。
    理  由
一、按「已依本法發行股票公司之董事、監察人、經理人或持有公司股份超過股份總
    額百分之十之股東，其股票之轉讓，應依左列方式之一為之：一、經主管機關核
    准或自申報主管機關生效日後，向非特定人為之。二、依主管機關所定持有期間
    及每一交易日得轉讓數量比例，於向主管機關申報之日起三日後，在集中交易市
    場或證券商營業處所為之。但每一交易日轉讓股數未超過一萬股者，免予申報。
    三、於向主管機關申報之日起三日內，向符合主管機關所定條件之特定人為之。
    經由前項第三款受讓之股票，受讓人在一年內欲轉讓其股票，仍須依前項各款所
    列方式之一為之。第一項之人持有之股票，包括其配偶、未成年子女及利用他人
    名義持有者。」及「有左列情事之一者，處二萬元以上十萬元以下罰鍰：一、違
    反第二十二條之二第一項、第二項、第二十五條第一項、第二項之規定者。」分
    別為行為時證券交易法第二十二條之二及第一百七十八條第一項第一款所明定。
    又「主旨：茲依證券交易法第二十二條之二第一項規定，訂定公開發行股票公司
    之董事、監察人、經理人或持有公司股份超過股份總額百分之十之股東，其股票
    轉讓方式之適用範圍及條件如說明。說明一：公開發行股票公司之董事、監察人
    、經理人或持有公司股份超過股份總額百分之十之股東，依證券交易法第二十二
    條之二第一項第一款規定之方式轉讓其持股者，應準用本會發布發行人募集與發
    行有價證券處理準則有關公開招募之規定，於報經本會核准或向本會申報生效後
    為之。二、前項人員依同法條第一項第二款規定之方式在集中交易市場或證券商
    營業處所轉讓其持股者，其持有期間、每一交易日得轉讓數量比例及申報方法應
    依左列規定辦理：(一)持有期間定為各該人員自取得其身分之日起三個月，於期間
    屆滿後始得轉讓。」及「一、依公司法第二十七條第一項規定，政府或法人為股
    東，以政府或法人身分當選為董事、監察人，並指派代表行使職務之自然人時，
    該自然人及其配偶、未成年子女、利用他人名義所持有之股票，亦有前開證券交
    易法（第二十二條之二、第二十五條、第一百五十七條、第一百五十七條之一）
    有關董事、監察人持股規定之適用。二、依公司法第二十七條第二項規定，政府
    或法人為股東，由其代表人當選為董事、監察人時，除當選為董事、監察人之代
    表人持股外，其配偶、未成年子女及利用他人名義持有之股票，及該政府或法人
    之持股，亦有前開證券交易法（第二十二條之二、第二十五條、第一百五十七條
    、第一百五十七條之一）有關董事、監察人持股規定之適用。」為被告七十七年
    三月十一日（七七）台財證（三）第○○二三一號及七十七年八月二十六日（七
    七）台財證（二）第○八九五四號函所釋示。上開函釋與法律規定無違，得予援
    用。
二、本件原告係易欣公司法人董事建穎公司之代表人，其於八十九年一月二十七日就
    任並取得身分，惟於同年三月一日，即在櫃檯買賣交易市場，轉讓易欣公司股票
    共計一萬七千股，違反證券交易法第二十二條之二第一項第二款所定持有期間限
    制之規定，未於股票轉讓前向被告申報之事實，有附於被告機關卷之上櫃公司內
    部人持股異動事前申報資料異常資料明細表可稽，並為原告所不爭執，應認為真
    實。被告處以罰鍰二萬元，揆諸首揭規定，核無不合。
三、原告雖主張，因其未告知配偶當選法人董事代表，致其配偶誤以為買賣易欣公司
    股票無須事前申報，並非故意違反云云。惟依司法院大法官釋字第二百七十五號
    解釋，人民違反法律上之義務而應受行政罰之行為，法律無特別規定時，雖不以
    出於故意為必要，仍須以過失為其責任條件。但應受行政罰之行為，僅須違反禁
    止規定或作為義務，而不以發生損害或危險為其要件者，推定為有過失，於行為
    人不能舉證證明自己無過失時，即應受處罰。證券易法第二十二條之二規定公開
    發行公司內部人轉讓所屬公司股票前，須向被告申報之立法目的，在健全證券市
    場發展，維持市場秩序，防杜內部人藉公司上市或內幕消息轉讓持股，影響市場
    交易序、股東之權益及交易之公平。換言之，其立法意旨即在強調藉由資訊之事
    前揭露，以達交易之公平等目的。上開法律規定自七十七年一月二十九日公布施
    行有年，本件原告既於八十九年一月二十七日代表建穎公司就任易欣公司法人董
    事並取得身分，就其持有所屬公司股票異動情形，即有注意之義務，故原告於同
    年三月一日轉讓易欣公司股票一萬七千股，違反證券交易法第二十二條之二第一
    項有關持有期間規定之限制及未於股票轉讓前向被告申報，縱非出於故意，要難
    謂無過失，即應受罰，尚不得諉稱對證券法令不甚了解或因配偶不知其當選法人
    董事而逕代其出售股票，即無注意之義務而免責。原告之主張，為不可採。被告
    所為處分，並無違誤；訴願決定予以維持，亦無不合，均應予維持。原告徒執前
    詞，訴請撤銷，為無理由，應予駁回。又本件適用簡易訴訟程序，爰不經言詞辯
    論逕為判決，併予敘明。
四、據上論結，本件原告之訴為無理由，爰依行政訴訟法第九十八條第三項前段、第
    二百三十三條第一項，判決如主文。
中      華      民      國    九十二    年      四      月      三      日
                 臺 北 高 等 行 政 法 院   第 二 庭
                                                    法  官  徐瑞晃
右為正本係照原本作成。
本件以訴訟事件所涉及之法律見解具有原則性者為限，始得於本判決送達後二十日
內向本院提出上訴狀並表明上訴理由，如已於本判決宣示後送達前提起上訴者，應
於判決送達後二十日內補具上訴理由（均按他造人數附繕本），且經最高行政法院
許可後方得上訴。
中      華      民      國    九十二    年      四      月      三      日
                                                    書記官  蘇亞珍


司法院資訊處製作；財團法人民間司法改革基金會備份。
